臺灣雲林地方法院民事判決
110年度六簡字第118號
原      告  黃其言  

被      告  羅濟榮  
上列當事人間排除侵害事件，於民國110 年8 月5 日言詞辯論終
結，本院判決如下：
    主  文
被告應將坐落雲林縣○○鄉○○段000 地號土地如附圖即雲林縣斗六
地政事務所110 年4 月9 日土地複丈成果圖所示藍色範圍面積0.
55平方公尺之冷氣機拆除，並將上開土地返還原告。
原告其餘之訴駁回。
訴訟費用由被告負擔百分之13，餘由原告負擔。
本判決第一項得假執行。
    事  實  及  理  由
壹、程序事項
一、按因不動產之物權或其分割或經界涉訟者，專屬不動產所在
    地之法院管轄，民事訴訟法第10條第1 項定有明文。本件原
    告主張被告應將坐落雲林縣○○鄉○○段000 地號土地（下稱系
    爭土地）上之冷氣及鋪設之斜坡路面等地上物移除，並將上
    開土地返還原告等語，查系爭土地係位於本院轄區，依上揭
    說明，本院就本件訴訟自有管轄權，合先敘明。
二、復按訴狀送達後，原告不得將原訴變更或追加他訴，但請求
    之基礎事實同一、擴張或減縮應受判決事項之聲明者，不在
    此限；上開規定於簡易訴訟程序適用之，民事訴訟法第255
    條第1 項第2 款、第3 款、第436 條第2 項分別定有明文。
    本件原告起訴聲明原為請求將坐落雲林縣古坑鄉朝陽路54巷
    之路障物清除等語（見本院卷第1 頁）；嗣於民國110 年8 
    月5 日本院審理時，當庭以言詞變更聲明為：㈠請求被告將
    坐落於系爭土地上如雲林縣斗六地政事務所110 年4 月9 日
    土地複丈成果圖（下稱附圖）所示冷氣位置0.55平方公尺拆
    除，並將上開土地返還原告。㈡請求被告將坐落於系爭土地
    上如附圖所示斜坡位置3.74平方公尺拆除，與水溝位置同樣
    高度，並將上開土地返還原告等語（見本院卷第41頁），原
    告上開所為，經核與前揭規定相符，自應予准許。
貳、實體事項
一、原告起訴主張：被告之冷氣機侵占原告所有之系爭土地，而
    被告母親鋪設之斜坡路面加高，高低有落差不利通行，應將
    路基回復加蓋水溝的高度，且雨水會先經系爭土地始流入水
    溝，爰提起本件訴訟等語。並聲明：㈠請求被告將坐落於系
    爭土地上如附圖所示冷氣位置0.55平方公尺拆除，並將上開
    土地返還原告。㈡請求被告將坐落於系爭土地上如附圖所示
    斜坡位置3.74平方公尺拆除，與水溝位置同樣高度，並將上
    開土地返還原告。㈢訴訟費用由被告負擔。
二、被告則答辯以：同段229 地號土地係繼承自母親，被告繼承
    時該地上之冷氣、斜坡路面已如現狀，而如附圖所示占用系
    爭土地之冷氣機係母親所裝設，被告願意拆除占用部分，至
    斜坡路面並非被告所鋪設，不知由何人鋪設等語，資為抗辯
    。
三、本院之判斷：
㈠、原告主張其為系爭土地所有權人，被告則為毗鄰之同段229地
    號土地所有權人；冷氣機懸空占用系爭土地如附圖所示藍色
    範圍面積0.55平方公尺；斜坡位置占有系爭土地如附圖所示
    紅色範圍面積3.74平方公尺等情，有原告所提上開土地登記
    第一類謄本、現場照片等件為證（見本院卷第2 頁、第9 頁
    至第10頁），復經本院於110 年2 月2 日會同兩造及雲林縣
    斗六地政事務所人員至現場勘驗土地現況屬實，並有勘驗筆
    錄、現場照片、雲林縣斗六地政事務所110 年4 月9 日斗地
    四字第1100002908號函所附110 年4 月9 日土地複丈成果圖
    即附圖等件在卷可佐（見本院卷第21頁至第24頁），自堪信
    原告上開主張為真實。
㈡、按所有人對於無權占有其所有物者，得請求返還之；對於妨
    害其所有權者，得請求除去之，民法第767 條第1 項前段、
    中段均定有明文。次按行使前揭排除侵害請求權，請求拆除
    地上物之訴，而地上物之移除為一種事實上之處分行為，須
    有事實上之處分權者，始有移除之權限，是應就該地上物有
    所有權或事實上處分權者為被告。復按當事人主張有利於己
    之事實者，就其事實有舉證之責任，民事訴訟法第277 條前
    段定有明文。又民事訴訟如係由原告主張權利者，應先由原
    告負舉證之責，若原告不能舉證，以證實自己主張之事實為
    真實，則被告就其抗辯事實即令不能舉證，亦應駁回原告之
    請求（最高法院82年度台上字第1723號裁判要旨參照）。　
⒈、按所有人，於法令限制之範圍內，得自由使用、收益、處分
    其所有物，並排除他人之干涉；土地所有權，除法令有限制
    外，於其行使有利益之範圍內，及於土地之上下，民法第76
    5條、第773條分別定有明文，故本件如附圖所示0.55平方公
    尺之冷氣機雖僅是占用原告所有系爭土地之上空，仍屬對原
    告土地所有權行使之侵害，且被告當庭陳稱其對上開冷氣機
    有拆除權限，並願意拆除等語（本院卷第29頁至反面、第41
    頁反面），則原告請求被告應將坐落系爭土地上如附圖所示
    藍色範圍面積0.55平方公尺之冷氣機拆除，並將上開土地返
    還原告，核屬有據。
⒉、又，原告主張被告母親未經其同意，在系爭土地上鋪設斜坡
    路面而占用系爭土地等語，然被告對此抗辯上開地上物並非
    其所鋪設，不知由何人鋪設，是依上開舉證責任分配之說明
    ，應先由原告就被告對於上開地上物有所有權或事實上處分
    權之事實，負舉證責任。惟查，原告就上開待證事實，固提
    出雲林縣古坑鄉調解委員會103 年古鄉民調字第177 號調解
    書影本為證（見本院卷第45頁），然而本院參以該調解書並
    未就如本件附圖所示之斜坡路面究係為何人所設等事實為具
    體詳實記載，本院自難對原告此節主張為有利之認定。從而
    ，原告無法證明被告對於如附圖所示占用系爭土地之斜坡等
    地上物具有所有權或事實上處分權，則原告自不得逕依民法
    第767 條第1 項中段之規定，請求被告拆除上開地上物。
四、綜上所述，本件原告依所有權之法律關係，聲明請求被告拆
    除占用系爭土地即如附圖所示藍色範圍面積0.55平方公尺之
    冷氣機拆除，並將上開土地返還原告等語，為有理由，應予
    准許；其餘部分之請求，則為無理由，應予駁回。
五、本件事證已臻明確，兩造其餘主張、陳述及所提證據，核與
    判決結果不生影響，爰不另論述，併此敘明。
六、本件原告勝訴部分，係依民事訴訟法第427 條第1 項規定適
    用簡易程序所為被告敗訴之判決，爰依同法第389 條第1 項
    第3 款之規定，依職權宣告假執行。
七、訴訟費用負擔之依據：民事訴訟法第79條。
中    華    民    國    110   年     8    月    19    日
                  斗六簡易庭      法  官  温文昌
以上正本係照原本作成。
如不服本判決，應於送達後20日內向本院提出上訴狀並表明上訴
理由，如於本判決宣示後送達前提起上訴者，應於判決送達後20
日內補提上訴理由書（須按他造人數附繕本）。
中　　華　　民　　國　　110 　年　　8 　　月　　20　　日
                                  書記官  張宏清